ACORDAO-COMPLETO-2476724

ACÓRDÃO 2881/2022 ATA 18/2022 - SEGUNDA CÂMARA

VISTOS, relatados e discutidos estes autos da Tomada de Contas Especial instaurada pela Financiadora de Estudos e Projetos - Finep, tendo como responsáveis o Centro de Educação e Cultura do Trabalhador Rural - CENTRU, bem como os Srs. Manoel Raimundo Silva e Ivanildo Luiz Santana, em razão da não comprovação da regular aplicação dos recursos repassados por meio do Convênio 01.05.0297.00, firmado entre a Finep e o referido Centro de Educação no valor total de R$ 427.935,64, tendo por objeto a execução do "Plano de Desenvolvimento Sustentável Local para Harmonia Catende".
ACORDAM os Ministros do Tribunal de Contas da União, reunidos em Sessão da Segunda Câmara, ante as razões expostas pelo Relator, em: 
9.1. com fundamento nos arts. 1º, inciso I, 16, inciso III, alíneas "b" e "c", § 2º, 19, caput, e 23, inciso III da Lei 8.443/1992, julgar irregulares as contas do Centro de Educação e Cultura do Trabalhador Rural - CENTRU e dos Srs. Manoel Raimundo Silva e Ivanildo Luiz Santana, e condená-los, solidariamente, ao pagamento das importâncias a seguir discriminadas, atualizadas monetariamente e acrescidas dos juros de mora, calculados a partir das respectivas datas até a da efetiva quitação, fixando-lhes o prazo de 15 (quinze) dias, para comprovar, perante o Tribunal (art. 214, inciso III, alínea "a", do Regimento Interno/TCU) , o recolhimento das referidas quantias aos cofres da Financiadora de Estudos e Projetos - Finep, nos termos da legislação em vigor:
	Data de ocorrência
	Valor histórico (R$) 

	19/7/2005
	2.000,00

	25/8/2005
	2.417,50

	29/11/2005
	138,13

	30/11/2005
	235,00

	6/12/2005
	200,00

	6/12/2005
	16.000,00

	20/12/2005
	659,63

	23/1/2006
	700,00

	14/2/2006
	500,00

	3/3/2006
	212,60

	3/5/2006
	2.000,00

	5/5/2006
	550,00

	31/5/2006
	228,00

	28/6/2006
	0,40

	16/8/2006
	800,00

	17/8/2006
	700,00

	20/8/2007
	40,00

	20/8/2007
	88,01

	12/9/2007
	10.000,00

	1/10/2007
	2.000,00

	9/11/2007
	550,00

	14/6/2008
	96.201,22

	13/7/2008
	52,14

	13/7/2008
	193,37

	13/7/2008
	910,26

	13/7/2008
	800,00

	13/7/2008
	4.981,64

	13/7/2008
	391,40

	13/7/2008
	975,24

	13/7/2008
	20,00

	13/7/2008
	576,77

	13/7/2008
	3,98

	13/7/2008
	4.000,00

	13/7/2008
	7,50

	13/7/2008
	71,80

	13/7/2008
	383,52

	13/7/2008
	200,00

	13/7/2008
	852,72

	13/7/2008
	2.000,00

	13/7/2008
	4,00

	13/7/2008
	198,00

	13/7/2008
	60,00

	13/7/2008
	968,76

	13/7/2008
	1.028,23

	13/7/2008
	24,00

	13/7/2008
	20,00

	13/7/2008
	320,00

	13/7/2008
	468,00

	13/7/2008
	200,00

	13/7/2008
	1.243,90

	13/7/2008
	82,00

	13/7/2008
	128,00

	13/7/2008
	25,00

	13/7/2008
	1.047,00

	13/7/2008
	740,00

	13/7/2008
	40,00

	13/7/2008
	1.500,00

	13/7/2008
	588,00

	13/7/2008
	487,00

	13/7/2008
	2.000,00

	13/7/2008
	960,00

	13/7/2008
	163,00

	13/7/2008
	740,00

	13/7/2008
	260,00

	13/7/2008
	500,00

	13/7/2008
	223,25

	13/7/2008
	700,00

9.2. autorizar, desde logo, a cobrança judicial da dívida, caso não atendidas as notificações, nos termos do art. 28, inciso II, da Lei 8.443/1992; 
9.3. autorizar, caso requerido, nos termos do art. 26 da Lei 8.443/1992 c/c o art. 217 do Regimento Interno/TCU, o parcelamento da dívida em até 36 (trinta e seis) parcelas mensais e sucessivas, sobre as quais incidirão os correspondentes acréscimos legais (débito: atualização monetária e juros) , esclarecendo aos responsáveis que a falta de pagamento de qualquer parcela importará no vencimento antecipado do saldo devedor, sem prejuízo das demais medidas legais;
9.4. enviar cópia deste Acórdão à Procuradoria da República no Estado de Pernambuco, com fundamento no art. 16, § 3º, da Lei 8.443/1992 c/c o art. 209, § 7º, do Regimento Interno/TCU, para adoção das medidas cabíveis, bem como à Financiadora de Estudos e Projetos - Finep, para ciência.

Tomada de Contas Especial instaurada pela Financiadora de Estudos e Projetos  Finep, tendo como responsáveis o Centro de Educação e Cultura do Trabalhador Rural  CENTRU, bem como os Srs. Manoel Raimundo Silva e Ivanildo Luiz Santana, em razão da não comprovação da regular aplicação dos recursos repassados por meio do Convênio 01.05.0297.00, tendo por objeto a execução do Plano de Desenvolvimento Sustentável Local para Harmonia Catende.

Segunda Câmara

Financiadora de Estudos e Projetos.

3. Responsáveis: Centro de Educação e Cultura do Trabalhador Rural (11.573.078/0001-11); Ivanildo Luiz Santana (XXX.938.244-XX) e Manoel Raimundo Silva (XXX.795.404-XX).

13.1. Ministros presentes: Bruno Dantas (Presidente), Augusto Nardes e Antonio Anastasia.
13.2. Ministro-Substituto convocado: Marcos Bemquerer Costa (Relator).
13.3. Ministro-Substituto presente: André Luís de Carvalho.

ACORDAO-COMPLETO-2545560

Acórdão de Relação 4423/2022 - Segunda Câmara

Acórdão de Relação

MARCOS BEMQUERER

Trata-se da Tomada de Contas Especial instaurada pela Financiadora de Estudos e Projetos - Finep, tendo como responsáveis o Centro de Educação e Cultura do Trabalhador Rural - CENTRU, bem como os Srs. Manoel Raimundo Silva e Ivanildo Luiz Santana, em razão da não comprovação da regular aplicação dos recursos repassados por meio do Convênio 01.05.0297.00, firmado entre a Finep e o referido Centro de Educação no valor total de R$ 427.935,64, tendo por objeto a execução do "Plano de Desenvolvimento Sustentável Local para Harmonia Catende" (peça 6) .
2.	No âmbito do ente repassador, foram constatadas diversas irregularidades na prestação de contas, as quais deram ensejo à impugnação parcial dos dispêndios efetuados à conta do ajuste em tela. Em síntese, constatou-se a realização de despesas em valores superiores àqueles previstos na Relação de Itens (material de consumo, passagens e despesas com locomoção e outros serviços de terceiros) ; não realização das metas 1 e 2; não devolução do saldo residual da conta específica; pagamento de taxas bancárias; e inconsistências entre os valores apresentados na Relação de Pagamentos da Prestação de Contas Final e os extratos bancários. Em razão disso, a Finep considerou o objeto parcialmente executado, mas impugnou despesas correspondentes a 41,84% do montante repassado (R$ 167.358,97, em valores originais) , conforme se depreende do Relatório à peça 93 (p. 12) . 
3.	Diante desses fatos, a Controladoria-Geral da União emitiu certificado pela irregularidade das contas (peça 96) e o Ministro de Estado competente atestou haver tomado conhecimento desta conclusão (peça 98) . 
4.	Ao ingressar no TCU, a Secretaria de Controle Externo de Tomada de Contas Especial - Secex/TCE promoveu a citação dos responsáveis acima nominados, instando-os a se manifestarem acerca das ocorrências constatadas no feito, quais sejam: "não comprovação da boa e regular aplicação dos recursos repassados por meio do Convênio 01.05.0297.00, tendo em vista a realização de despesas em valor superior ao previsto na Relação de Itens; não devolução do saldo remanescente da conta específica; pagamento de tarifas bancárias; e divergência entre os valores debitados na conta do convênio e os da documentação comprobatória." (peças 101 e 102) . 
5.	Realizadas as devidas citações, os responsáveis deixaram transcorrer in albis o prazo que lhes foi concedido, caracterizando a sua revelia. Diante disso, a Secex/TCE discorre sobre a validade das citações, as condições de procedibilidade desta TCE e a completa ausência de elementos de defesa capazes de alterar as conclusões a que chegou o Controle Interno, razão pela qual propõe, em pareceres concordantes, considerar revéis os responsáveis, julgar irregulares as suas contas, condenando-os solidariamente ao pagamento do débito apurado nos autos, dentre outras providências de praxe (peça 137, 138 e 139) . Registra, ainda, a ocorrência da prescrição da pretensão punitiva, motivo pelo qual deixa de propor a aplicação de sanção. 
6.	O Ministério Público junto ao TCU, representado pelo Procurador Rodrigo Medeiros de Lima, discorre acerca da prescrição e sugere arquivar o processo em relação ao Sr. Ivanildo Luiz Santana, por falta de pressuposto de desenvolvimento válido e regular do processo, com fulcro no artigo 6º, inciso II, da Instrução Normativa/TCU 71/2012, e no artigo 212 do Regimento Interno/TCU. No tocante ao Centro de Educação e Cultura do Trabalhador Rural e ao Sr. Manoel Raimundo Silva, propõe sobrestar o feito até o pronunciamento final do STF no bojo dos embargos de declaração opostos pela Advocacia-Geral da União (AGU) contra a decisão proferida em 17/4/2020 no julgamento do Recurso Extraordinário 636.886, encaminhando-se, em seguida, o feito ao Plenário  para firmar entendimento a seu respeito. Alternativamente, aquiesce à irregularidade das contas do Centro de Educação e do Sr. Manoel Raimundo Silva, porém sem débito e sem multa, por entender prescritas as pretensões ressarcitória e punitiva (peça 140) . 
	É o Relatório.

não há

Procurador Rodrigo Medeiros de Lima.

TOMADA DE CONTAS ESPECIAL. AUSÊNCIA DE DOCUMENTAÇÃO HÁBIL PARA COMPROVAR A BOA E REGULAR APLICAÇÃO DOS VALORES RECEBIDOS. CITAÇÃO. REVELIA. CONTAS IRREGULARES. DÉBITO. PRESCRIÇÃO DA PRETENSÃO PUNITIVA.

TOMADA DE CONTAS ESPECIAL (TCE)

Secretaria de Controle Externo de Tomada de Contas Especial (SecexTCE).

Trago à apreciação deste Colegiado a Tomada de Contas Especial instaurada pela Financiadora de Estudos e Projetos - Finep, tendo como responsáveis o Centro de Educação e Cultura do Trabalhador Rural - CENTRU, bem como os Srs. Manoel Raimundo Silva e Ivanildo Luiz Santana, em razão da não comprovação da boa e regular aplicação dos recursos repassados por meio do Convênio 01.05.0297.00, firmado entre a Finep e o referido Centro de Educação, no valor total de R$ 427.935,64, tendo por objeto a execução do "Plano de Desenvolvimento Sustentável Local para Harmonia Catende".
2.	Conforme visto no Relatório precedente, a Finep detectou diversas irregularidades na execução do convênio em tela, as quais ensejaram a impugnação de 41,84% do montante repassado, alcançando o importe de R$ 167.358,97, em valores originais. As ocorrências são, em essência, a realização de despesas em valores superiores àqueles previstos na Relação de Itens (material de consumo, passagens e despesas com locomoção, outros serviços de terceiros) ; a não consecução das metas 1 e 2; a não devolução do saldo residual da conta específica; o pagamento de taxas bancárias; e, ainda, inconsistências entre os valores apresentados na Relação de Pagamentos da Prestação de Contas Final e os extratos bancários. 
3.	De fato, as constatações do Concedente impedem a aprovação dos respectivos dispêndios, seja porque determinados gastos foram realizados em montante superior ao acordado, outros por não terem sido executados (metas 1 e 2) , ou mesmo por não haver uma correlação dos gastos declarados, os documentos bancários e os respectivos comprovantes de pagamento, impossibilitando o estabelecimento do nexo de causalidade entre os recursos transferidos e a destinação pública pactuada. Há também irregularidades como o pagamento de taxas bancárias, não passíveis de serem suportadas com recursos do convênio, além da não devolução do saldo residual da conta específica, igualmente ensejadoras de débito por parte dos responsáveis. 
4.		Nesse contexto, correta a conclusão de glosa desses valores e impugnação das despesas, imputando-se débito ao ente responsável e aos respectivos gestores, porquanto inclusive não justificadas as ocorrências, sendo todas elas impeditivas de se considerar os respectivos valores como aplicados no objeto pactuado. 
5.	Quanto à responsabilidade solidária dos gestores, vale notar que a ordenação das despesas recai conjuntamente sobre o Coordenador Geral Estadual (cláusula 16ª, A, § 3°, peça 1, p. 10) , na pessoa do Sr. Manoel Raimundo Silva, e o Coordenador Financeiro Estadual (cláusula 16ª, C, § 2°, peça 1, p. 11) , encargo esse do Sr. Ivanildo Luiz Santana (peça 2, p. 2/3) , aos quais competiam movimentar as contas da entidade e gerir os recursos em apreço. 
6.	Por sua vez, o Centro de Educação e Cultura do Trabalhador Rural responde solidariamente pelo valor do débito apurado, nos termos do Enunciado 286 da Súmula de Jurisprudência/TCU: "a pessoa jurídica de direito privado destinatária de transferências voluntárias de recursos federais feitas com vistas à consecução de uma finalidade pública responde solidariamente com seus administradores pelos danos causados ao erário na aplicação desses recursos".
7.	No tocante à proposta de sobrestamento do feito, formulada pelo Representante do MP/TCU, importa notar que os Embargos de Declaração no RE 636.886 já foram apreciados, não tendo gerado, ao menos até o presente momento, qualquer alteração no entendimento deste Tribunal acerca da prescrição da pretensão ressarcitória, a qual permanece no sentido da imprescritibilidade, segundo a jurisprudência majoritária deste Tribunal. Por isso, acompanho a Unidade Instrutiva relativamente à necessidade de condenação em débito, conquanto sem a aplicação de sanção, ante a ocorrência da prescrição da pretensão punitiva, nos termos do Acórdão 1441/2016-TCU-Plenário (redator min. Walton Alencar Rodrigues) . 
8.	Por fim, acerca do arquivamento das contas do Sr. Ivanildo Luiz Santana alvitrado pelo MP/TCU, com fulcro no art. 6º, inciso II, da IN/TCU 71/2012, acompanho o entendimento deste Tribunal no sentido de que o longo transcurso de tempo entre a ocorrência da irregularidade e a instauração da tomada de contas especial não implica, automaticamente, sua nulidade. Uma vez instaurada, o largo interregno temporal apenas enseja o julgamento pela iliquidez das contas caso reste comprovado que, por este motivo, tenham sido prejudicados o contraditório e a ampla defesa do responsável. Nessa mesma exegese, cito as seguintes deliberações colhidas da ferramenta "Jurisprudência Selecionada":
Acórdão 2990/2012-TCU-Primeira Câmara, min. Ana Arraes
"O mero decurso de tempo não é razão suficiente para trancamento das contas, sendo necessário ainda que haja fundadas razões para supor que o direito à defesa tenha ficado prejudicado. A culpa dos gestores por atos irregulares que causem prejuízo ao erário é legalmente presumida, ainda que não se configure ação ou omissão dolosa, admitida prova em contrário, a cargo do gestor."
Acórdão 10452/2016-TCU-Segunda Câmara, de minha relatoria
O longo decurso de tempo para instauração da tomada de contas especial não é, por si só, razão suficiente para levar à presunção de prejuízo à ampla defesa e, por consequência, a se considerarem iliquidáveis as contas. Eventual impedimento à plenitude do exercício de defesa, ou mesmo dificuldade na sua realização, deve ser provado, cabendo à parte o ônus dessa evidenciação.
Acórdão 729/2014-TCU-Plenário, min. Ana Arraes
O mero transcurso do tempo não é razão suficiente para o trancamento das contas. É preciso que, além disso, haja fundadas razões para supor que o direito à defesa tenha ficado prejudicado. O prejuízo à defesa não é presumido, deve ser provado.
9.	Assim, diante da revelia dos responsáveis e da ausência de apresentação de justificativas para as irregularidades supra, as presentes contas devem ser julgadas irregulares, com a condenação solidária dos Srs. Manoel Raimundo Silva e Ivanildo Luiz Santana e do Centro de Educação e Cultura do Trabalhador Rural ao pagamento do débito apurado, deixando-se de aplicar a multa do art. 57 da Lei 8443/1992 em decorrência da prescrição da pretensão punitiva, haja vista que os fatos irregulares datam de 13/7/2008, e o ato de ordenação da citação de deu em 29/6/2020. 
	Ante o exposto, voto por que seja adotada a decisão que ora submeto a este Colegiado.
T.C.U., Sala das Sessões, em 7 de junho de 2022.
MARCOS BEMQUERER COSTA
Relator